臺灣臺北地方法院民事判決　　　　　　　　　　　　　九十三年度保險字第四六號
　　原　　　告　乙○○
　　　　　　　　甲○
　　共　　　同
　　訴訟代理人　舒正本律師
　　複代理人　　余梅涓律師
　　被　　　告　丙○○○保險股份有限公司
　　法定代理人　戊○○
　　訴訟代理人　丁○○
當事人間給付保險金事件，本院於民國九十三年六月七日言詞辯論終結，判決如下：
    主  文
原告之訴及假執行之聲請均駁回。
訴訟費用由原告負擔。
    事  實
甲、原告方面：
一、聲明：被告應給付原告新台幣（下同）一百萬元，及自訴狀繕本送達被告翌日起
    按年息百分之五計算之利息，並願供擔保請准宣告假執行
二、陳述：
（一）被保險人即原告之女周沛蓁就讀於淡水商工進修學校商資科一年甲班，入學時
      即投保被告公司Ｇ00000000號學生團體保險，未料被保險人於民國九
      十二年五月十日時因意外自高處墜落顱內出血而不幸身故，原告為被保險人之
      繼承人，爰請求被告給付保險金一百萬元。
（二）對被告抗辯之陳述：
  １、系爭保險契約無指定受益人之約定，至於契約第二條為名詞定義之約定，其中
      第七款受益人係指被保險人學籍資料載之法定代理人或家長，如被保險人未指
      定受益人時，依保險法第一百一十三條規定，應為遺產，原告甲○為被保險人
      之法定繼承人，當有為原告之適格。退步言之，九十二年國泰高級中等以下學
      校學生團體保險為定型化契約，依該定型化契約必須有受益人者，被告應先舉
      證證明。
  ２、按台灣士林地方法院檢察署相驗屍體證明書中，死亡方式為『意外』，相較該
      死亡方式欄中之『自殺』，經法官及法醫相驗在案，原告亦己盡相當之舉證責
      任，被告對於被保險人係自殺，應由被告舉證。
  ３、被保險人無自殺傾向：
（１）被保險人究否故意攀爬一百六十公分之女兒牆？或是否曾站立該女兒牆上？均
      無任何人親見該事實，被告不得任意揣測。抑有進者，被保險人就讀於淡水商
      工進修學校商資一甲班，擔任副班長，平日樂觀進取、勇於負責，對同學均能
      熱心關照，有被保險人導師李永志出俱之在校行為觀察證明乙件；又被保險人
      於九十三年五月十日死亡前夕，尚與妹妹周逸宣討論母親節如何慶祝及送給母
      親之禮物，出事當天與母親討論要煮什麼菜補身體，出門前並曾詢問妹妺要吃
      什麼午餐，回家時由被保險人買回來，均足以證明被保險人在出事之前對將來
      充滿憧憬，且與家人、同學相處愉快，根本無自殺之虞。
（２）九十二年國泰高級中等以下學校學生團體保險第二條第一項第四款之意外事故
      ，係指非疾病引起之外來突發事故。契約載明『意外傷害事故』係指非由疾病
      引起之外來突發事故，係指事故結果？或係事故原因？自字面觀察似是而非，
      如依消費者立場，以事故結果解釋較屬有利，以保險人立場而論，當以事故原
      因為有利。按前述消費者保護法第十一條規範本旨而論，解釋該條款，應以有
      利於消費者之解釋，故應以事故結果而非事故原因，當採結果說而非原因說。
      因此，如採結果說解釋方法者，被保險人係遭遇疾病以外之結果導致身故時，
      被保險人即被告當負有支付一百萬元保險金之義務。另被告主張被保險人係因
      除外責任之故意自殺行為應負舉證責任，固然被保險人自二十二樓之樓頂墜落
      發生死亡結果，未必即係被保險人故意所為，依被保險人與家人及同學交往情
      形良好，樂觀進取，並無故意自殺之虞
（３）訴外人劉維元之證述，僅可以證明被保險人當日曾與其吵架，但究其內容尚不
      至於輕生，且其內容究否真實，未獲證明，當不得以劉維元未經證實之證詞，
      作為判斷被保險人輕生之依據。又馬偕醫院之診斷紀錄中，被保險人雖有多次
      輕生而至院急診治療紀錄，但觀其所使用之方法，或在家燒炭或飲農藥或被刀
      傷，與本件自高樓墜下者截然不同，誠不能以過去因感情問題至馬偕就醫之記
      錄，即遽推論被保險人此次一定係故意自殺。抑有進者，按相驗卷內電梯錄影
      帶，被保險人進入電梯時，手裡還拿著安全帽，如被保險人已決意至樓頂跳樓
      自殺者，其生命都可不顧，還須顧及安全帽何用？應早將安全帽丟棄才是；以
      觀察案發現場情形，安全帽置於最前方，拖鞋擺齊置於靠近女兒牆，手機置於
      之供詞內容不符，劉維元之供述容有疑異；又警方雖調取電梯錄影帶觀察，但
      就樓梯間之錄影帶漏未調查，是否有人以走樓梯之方式與被保險人在樓頂相遇
      ，亦不可知；其他又無人見到被保險人攀爬一百六十公分之女兒牆向下跳躍之
      事實，何來被保險人係故意自殺之說？故原告依契約第十二條約定，請求被告
      支付身故保險金，當應准許。
三、證據：提出丙○○○保險股份有限公司通知書影本一份、台灣士林地方法院檢察
    署相驗屍體證明書影本一份、
    證。
乙、被告方面：
一、聲明：駁回原告之訴及假執行之聲請，如受不利之判決，請准擔保免為假執行。
二、陳述：
（一）本件依被告公司九十二年國泰高級中等以下學校學生團體保險契約條款第二條
      第一項第七款約定：「受益人係指被保險人學籍資料所載之法定代理人或其家
      長。」，而依被保險人周沛蓁所就讀國立淡水高級商工職業學校之學生學籍表
      記載，被保險人之家長為乙○○一人，亦即本件於保險事故發生時，既已指定
      受益人為原告乙○○一人，則揆諸首揭規定可知，縱被告公司應負給付保險金
      之責，惟上開保險金額亦不得作為被保險人之遺產，乃原告不察，竟依保險法
      第一百一十三條規定，以本件死亡保險契約未指定受益人者，其保險金額作為
      被保險人之遺產為由，誤將原非系爭契約指定身故受益人之被保險人母親甲○
      同列為原告，則原告甲○既非本件保險契約之受益人，其為本件訴訟當事人並
      不適格，從而原告甲○之請求顯無理由。
（二）原告應就其所主張之意外事實負舉證之責任：
  １、本件依台灣士林地方法院檢察署開具之相驗屍體證明書記載，被保險人周沛蓁
      係因高處墜樓，顱內出血致死，足證被保險人並非在保險期間內，因罹患疾病
      致成身故甚明。
  ２、本件依原告之主張，被保險人周沛蓁係於九十二年五月十日下午一時許，因意
      外高處墜落顱內出血而亡云云，本件原告自應就被保險人周沛蓁係因意外墜樓
      之事實舉證以實其說，否則自難謂原告所主張被保險人周沛蓁係意外死亡之事
      實為可採。惟原告對此有利於己之事實並未舉證以實其說，其主張已難採信。
  ３、依現場情況證據判斷，本件保險事故係因意外墜樓之可能性甚低：
（１）系爭二十二樓樓頂四周之女兒墻高度為一百六十公分，厚度則為六十公分，而
      被保險人周沛蓁之身高亦約為一百六十五公分，倘被保險人站立於頂樓樓頂者
      ，被保險人周沛蓁之身高僅五公分超過女兒墻，依常理判斷，倘非被保險人故
      意攀爬過該一百六十公分高之女兒墻，被保險人自不可能因站立在該大樓之頂
      樓女兒墻邊不甚翻越女兒墻而墜落地面；再者如被保險人確係因站立於女兒墻
      旁而不甚翻落女兒墻致墜落地面時，因無跳躍之舉動，故被保險人墜落之位置
      應接近墻腳，惟被保險人墜落之地點，竟係穿越其男友三樓住所加蓋之屋頂，
      並砸破天花板，掉落於其男友家中，顯然被保險人有站立在女兒墻故意做跳躍
      之動作，始有如此之死亡結果，故被保險人周沛蓁之墜樓，顯係因其之故意跳
      躍動作所致，被保險人因不甚墜樓而意外死亡之可能性甚微。
（２）依臺灣士林地方法院檢察署九十二年度相字第三一三號相驗卷內，台北縣政府
      警察局淡水分局訊問證人劉維元之訊問筆錄所載，被保險人周沛蓁於當日與其
      氣故意自二十一樓樓頂跳下，並砸破其劉姓男友三樓陽台加蓋屋頂之鐵皮屋及
      天花板後，掉落於其男友家中，嗣經其男友呼叫救護車送被保險人至淡水馬偕
      醫院急救後不致死亡。
（３）參諸被保險人周沛蓁之上開病歷求診資料有多次自殺之記錄，及前揭相驗卷宗
      筆錄記載，亦足以證明本件保險事故確係由被保險人自己之行為所引起，其不
      符「外來」「突發」之意外傷害事故理賠要件甚明，則揆諸保險法第二十九條
      第二項但書規定及系爭契約條款第十七條第一項第四款約定，被告自不負給付
      保險金之責。
三、證據：提出九十二年國泰高級中等以下學校學生團體保險契約影本乙份、理賠申
    請書乙紙、臺灣士林地方法院檢察署九十二年度相字第三一三號相驗卷宗筆錄影
    本乙份為證。
丙、本院依職權調閱台灣士林地方法院九十二年度相字第三一三號卷宗，並向馬偕醫
    院函調被保險人周沛蓁之病歷資料。
    理  由
一、原告起訴主張被保險人即原告之女周沛蓁就讀於淡水商工進修學校商資科一年甲
    班，入學時即投保被告公司Ｇ00000000號學生團體保險，未料被保險人
    於九十二年五月十日時因意外自高處墜落顱內出血而不幸身故，原告為被保險人
    之繼承人，爰依保險契約請求被告給付保險金一百萬元等語。
二、被告則以原告甲○並非本件保險契約之受益人，其為本件訴訟當事人並不適格，
    且參諸被保險人周沛蓁之病歷求診資料，及相驗卷宗之筆錄記載，亦足以證明本
    件保險事故確係由被保險人自己之行為所引起，其不符「外來」「突發」之意外
    傷害事故理賠要件甚明，揆諸保險法第二十九條第二項但書規定及系爭契約條款
    第十七條第一項第四款約定，被告自不負給付保險金之責等語置辯。
三、兩造不爭執之事實：
（一）被保險人即原告之女周沛蓁就讀於淡水商工進修學校商資科一年甲班，入學時
      投保被告公司Ｇ00000000號學生團體保險。
（二）被保險人周沛蓁於九十二年五月十日十二時許，在台北縣淡水鎮○○路三十一
      巷一號二十一樓頂墜落，經送至淡水馬偕醫院急救後不治死亡。
（三）該樓頂四周之女兒墻高度為一百六十公分，厚度則為六十公分，而被保險人周
      沛蓁之身高亦約為一百六十五公分。
四、保險人對於由要保人或被保險人之過失所致之損害，負賠償責任，但出於要保人
    或被保險人之故意者，不在此限，保險法第二十九條第二條有明文之規定。又系
    爭「九十二年國泰高級中等以下學校學生團體保險」契約條款第二條第一項第四
    款名詞定義所稱『意外傷害事故』，係指非由疾病引起之外來突發事故。」，是
    被保險人倘於契約有效期間，因遭遇上開約定之意外傷害事故致成死亡，被告公
    司始負給付保險金之責。而系爭契約第十七條約定：「被保險人因下列情事之一
    致成身故、殘廢、傷害或疾病者，本公司不負給付保險金的責任。……四、被保
    險人或受益人的故意行為。」，故保險事故如係由被保險人之故意行為所引起者
    ，依約被告即不負給付死亡保險金之責。經查：
（一）本件被保險人周沛蓁係於九十二年五月十日中午，因前往台北縣淡水鎮○○路
      三十一巷一號三樓之二欲尋找居住於上址之男友即訴外人劉維元，而被保險人
      進入該大樓後，自行搭乘電梯至該棟二十二層樓高之大樓頂樓，並自該頂樓墜
      落，查該樓樓頂四周之女兒墻高度為一百六十公分，厚度則為六十公分，而被
      保險人周沛蓁之身高亦約為一百六十五公分，倘被保險人站立於頂樓樓頂，被
      保險人周沛蓁之身高僅五公分超過女兒墻，依常理判斷，倘非被保險人故意攀
      爬過該一百六十公分高之女兒墻，被保險人因不慎墜樓而意外死亡之可能性甚
      微。
（二）本件依臺灣士林地方法院檢察署九十二年度相字第三一三號相驗卷內，台北縣
      政府警察局淡水分局訊問證人劉維元之訊問筆錄載「（問：於何時？何地發現
      有人跳樓？）我在九十二年五月十日十二時在台北縣淡水鎮○○路三十一巷一
      號三樓之二發現。（問：你因何會發現有人跳樓？）因我洗完澡後準備吃午飯
      ，突然間房間內一聲巨響，我就進入查看，發現是我女朋友周沛蓁。（問：最
      近有無吵架？）最近常常吵架，最後一次是在今天。（問：最後吵架內容為何
      ？雙方有無見面？）我們沒有見面，周沛蓁打電話給我叫我去載她，我說我有
      事情要處理，等車子修好後我去載她，她說不要要我現在過去載她，然後我們
      一直爭吵，最後她跟我說有什麼事叫我自行負責。（問：周沛蓁有無說要去你
      家中找你？）她在電話中有說要拿東西給我，我說不用，我等會會過去拿，我
      不曉得她會來我們社區。（問：周沛蓁如何上社區大樓頂樓？）我不曉得，我
      與她認識時有向我拿取電梯密碼卡，就沒有還我。（問：周沛蓁有無嗑藥或服
      用藥品情形？）我知道她心臟不好，有在吃鎮定劑的藥物。（問：警方在淡水
      鎮○○路三十一巷一號二十一樓所發現安全帽，拖鞋，行動電話，電梯密碼卡
      是否為周沛蓁所有？）是周沛蓁所有。（問：周沛蓁有無輕生的念頭？）我不
      清楚。但她有告訴我與前任男朋友交往時有割腕過。」可知被保險人係於事故
      當日，有與男友劉維元爭吵之情事。
（三）另依被保險人周沛蓁於馬偕醫院歷次求診病歷顯示：被保險人曾於八十八年十
      一月二十四日燒木炭自殺，九十年七月十八日割腕自傷，九十一年一月十二日
      在家燒木炭，九十一年三月七日至醫院自述因二個月前與鄭姓前男友分手，喝
      農藥年年春自殺，九十一年三月十三日因突然感覺頭被往後拉及眼上吊至馬偕
      醫院求診，據原告甲○向醫護人員表示：「被保險人多次反覆自傷，且情緒變
      化反覆無常。」九十一年六月二十七日被保險人向醫師表示：「今年二月與前
      日被刀子割傷左手中指及右手手掌，九十一年十一月二十七日因為男友問題，
      喝農藥自殺，此有馬偕醫院病歷資料影本在卷可參。
（四）依照經驗法則及論理法則，保險人周沛蓁之身高僅超過女兒墻五公分，不慎墜
      樓而意外死亡之可能性甚微，再參諸被保險人周沛蓁之上開病歷求診資料，及
      訴外人劉維元前揭相驗卷宗筆錄記載，堪認本件保險事故係由被保險人自己之
      行為所引起，其不符「外來」「突發」之意外傷害事故理賠要件甚明，則揆諸
      上開保險法第二十九條第二項但書規定及系爭契約條款第十七條第一項第四款
      約定，被告自不負給付保險金之責。
五、從而，原告依據保險契約提起本訴，請求被告給付原告一百萬元，及法定遲延利
    息，即無理由，應予駁回。又原告之訴既經駁回，其假執行之聲請即失所附麗，
    應併予駁回。
六、因本案事證已臻明確，兩造其餘主張陳述及所提之證據，均毋庸再予審酌，附此
    敘明。
七、結論：原告之訴為無理由，依民事訴訟法第七十八條判決如主文。
中　　　華　　　民　　　國　　九十三　　年　　　六　　　月　　 十六 　　日
                    民事第六庭  法  官    郭美杏
正本係照原本作成
如對本判決上訴，須於判決送達後廿日內向本院提出上訴狀
中　　　華　　　民　　　國　　九十三　　年　　　六　　　月　　 十七 　　日
                                          書記官    潘惠梅
